---
title: "第14回講義資料"
subtitle: "可視化 (3)"
toc: true
link-external-icon: true
link-external-newwindow: true
---

## スライド

<a href="../slide/slide14.html" class="btn btn-primary btn-sm" target="_blank" role="button"><i class="bi bi-window"></i> 新しいタブで開く</a>

```{=html}
<iframe class="slide-deck" src="../slide/slide14.html" width="100%" style="aspect-ratio: 16 / 9.2;"></iframe>
```

```{r}
#| include: false
library(tidyverse)
knitr::opts_chunk$set(dev       = "ragg_png",
                      dpi       = 300,
                      fig.align = "center",
                      echo      = TRUE,
                      warning   = FALSE)
df <- read_csv("Data/Micro09.csv")
```

## 散布図

### 散布図の作成

散布図の必須要素

散布図を作成する際に必要な**最低限**の情報

データにフリーダムハウス・スコアと人間開発指数の**列**が必要

* `x`: 点の横軸上の位置
   * フリーダムハウス・スコア
* `y`: 点の縦軸上の位置
   * 人間開発指数
* 原因と結果の関係（因果関係）が考えられる2変数の場合、**原因を横軸**、**結果を縦軸**にする。

```{r}
#| echo: false
#| fig-width: 5
#| fig-height: 5
#| warning: false
df %>%
   ggplot() +
   geom_point(aes(x = FH_Total, y = HDI_2018)) +
   labs(x = "フリーダムハウス・スコア", y = "人間開発指数 (2018)") +
   theme_gray(base_family = "HiraKakuProN-W3",
              base_size   = 14)
```

データの読み込み

第9回実習用データ（`Micro09.csv`）を使用

```{r}
#| eval: false
library(tidyverse)
df <- read_csv("Data/Micro08.csv")
```

散布図の作成 (1)

幾何オブジェクトは`geom_point()`を使用

```{r}
#| fig-width: 8
#| fig-height: 3
#| warning: false
df %>%
   ggplot() +
   geom_point(aes(x = FH_Total, y = HDI_2018))
```

ラベル修正 / 必要に応じてカスタマイズ

```{r}
#| fig-width: 8
#| fig-height: 3
#| warning: false
df %>%
   ggplot() +
   geom_point(aes(x = FH_Total, y = HDI_2018), color = "royalblue") +
   labs(x = "フリーダムハウス・スコア", y = "人間開発指数 (2018)")
```

### 次元の追加

散布図における次元の追加

* それぞれの点は各国の (1) フリーダムハウス・スコアと (2) 人間開発指数の情報を持つ
   * = 2次元
* 更に情報を持たせるためには...
   * 色分け: `color`
   * 大きさ: `size`
   * 形: `shape`
   * 透明度(非推奨): `alpha` 
   * ファセット分割
* 5次元以上のグラフも可能だが、3次元までを推奨
   * 一つのグラフの情報が多すぎると読みにくくなる
   * 4次元以上になりそうならファセット分割で対応
   * 3次元の場合、色分け（`color`）を推奨するが、白黒の図を作成する場合は形（`shape`）を使う。

5次元散布図の例

各点はフリーダムハウス・スコア、人間開発指数、人口（対数変換）、大陸、OECD加盟有無の情報を持つ

```{r}
#| fig-width: 10
#| fig-height: 4
#| warning: false
df %>%
   mutate(OECD = if_else(OECD == 1, "Member", "Non-member")) %>%
   ggplot() +
   geom_point(aes(x = FH_Total, y = HDI_2018, color = Continent,
                  size = Population, shape = OECD), alpha = 0.65) +
   scale_size_continuous(trans = "log10") +
   labs(x = "Freedom House Score", y = "Human Development Index (2018)",
        size = "Population (log)") +
   theme_gray(base_family = "HiraKakuProN-W3")
```

色分け

`aes()`の内部に`color = 色分けする変数`を指定

* `HighIncome`変数を作成し、`PPP_per_capita`が2万以上なら`"高"`、未満なら`"低"`
* `HighIncome`値に応じて点の色分けを行う（`color = HighIncome`）
* 点の大きさは2とする（全体に適用させるため、`aes()`の外側に指定）
* `labs()`内で凡例タイトルを修正; 凡例を下側へ移動

```{r}
#| fig-width: 8
#| fig-height: 3.5
#| warning: false
scatter_plot1 <- df %>%
   drop_na(FH_Total, HDI_2018, PPP_per_capita) %>%
   mutate(HighIncome = if_else(PPP_per_capita >= 20000, "高", "低")) %>%
   ggplot() +
   geom_point(aes(x = FH_Total, y = HDI_2018, color = HighIncome), 
              size = 2) +
   labs(x = "フリーダムハウス・スコア", y = "人間開発指数 (2018)",
        color = "一人当たりPPP GDP") +
   theme(legend.position = "bottom")

scatter_plot1
```

色のカスタマイズ

`color`にマッピングされている変数（`HighIncome`）が離散変数

* `scale_color_manual()`を使用
* 引数: `values = c("値1" = "色1", "値2" = "色2", ...)`

```{r}
#| fig-width: 8
#| fig-height: 3.5
#| warning: false
scatter_plot1 +
   scale_color_manual(values = c("低" = "orange", "高" = "royalblue"))
```

{ggplot2}で使える色

* 文字列で指定
   * `"red"`、`"blue"`、`"royalblue"`など（全657種類）
   * Googleなどで「ggplot2 color」で検索（[例](http://sape.inf.usi.ch/quick-reference/ggplot2/colour)）
* RGBカラー（HEXコード）で指定
   * 細かく調整可能（16,777,216種類の色）
   * 例) `"#FF0000"`: 赤、`"#4169E1"`: ロイヤルブルー

色の見本 (一部)

```{r}
#| echo: false
#| fig-width: 12
#| fig-height: 10
data.frame(c=colors()) %>%
   mutate(Num = grepl(x = c, pattern = "[0-9]$")) %>%
   filter(Num == FALSE) %>%
   mutate(y = seq(0, length(c) - 1) %% 18,
          x = seq(0, length(c) - 1) %/% 18) %>%
   ggplot() +
   scale_x_continuous(name="", breaks=NULL, expand=c(0, 0)) +
   scale_y_continuous(name="", breaks=NULL, expand=c(0, 0)) +
   scale_fill_identity() +
   geom_rect(aes(xmin=x, xmax=x+1, ymin=y, ymax=y+1), fill="white") +
   geom_rect(aes(xmin=x+0.05, xmax=x+0.95, ymin=y+0.5, ymax=y+1, fill=c)) +
   geom_text(aes(x=x+0.5, y=y+0.5, label=c), colour="black", hjust=0.5, vjust=1, size=4)
```

`shape`の見本

`shape`で指定（デフォルトは`shape = 19`）

* 黒の部分は`color`、グレーの部分は`fill`（または`bg`）で調整
   * 21と22の場合、枠線は`color`、内側の色塗りは`fill`
* 0〜14の場合、中身が透明

```{r}
#| echo: false
#| fig-width: 8
#| fig-height: 2.8
tibble(x = rep(1:5, 5),
       y = rep(1:5, each = 5)) %>%
   filter(!(y == 1 & x >= 4)) %>%
   arrange(desc(y), x) %>%
   mutate(pch = as.character(0:22)) %>%
   ggplot(aes(x = x, y = y)) +
   geom_point(aes(shape = pch), 
              color = "black", bg = "gray", size = 3) +
   geom_text(aes(y = y + 0.25, label = pch), size = 5) +
   scale_shape_manual(values = c("1"  =  1,  "2" =  2, "3"  =  3, "4"  =  4,
                                 "5"  =  5,  "6" =  6, "7"  =  7, "8"  =  8,
                                 "9"  =  5, "10" = 10, "11" = 11, "12" = 12,
                                 "13" = 13, "14" = 14, "15" = 15, "16" = 16,
                                 "17" = 17, "18" = 18, "19" = 19, "20" = 20,
                                 "21" = 21, "22" = 22, "0"  = 0)) +
   theme_minimal() +
   theme(panel.grid.minor = element_blank(),
         axis.line = element_blank(),
         axis.title = element_blank(),
         axis.text = element_blank(),
         legend.position = "none")
```

## 折れ線グラフ

### 折れ線グラフの作成

折れ線グラフの必須要素

折れ線グラフを作成する際に必要な**最低限**の情報

データに日と新規感染者数の**列**が必要

* `x`: 線の傾きが変化し得る点の横軸上の位置
   * 日
* `y`: 線の傾きが変化し得る点の縦軸上の位置
   * 100万人当たり新規感染者数
* 散布図とほぼ同じ
* ただし、線が2つ以上の場合`groups`が必要
   * 点をグループ化しないと、どの点を繋げば良いかが分からないため

```{r}
#| echo: false
#| fig-width: 5
#| fig-height: 5
#| warning: false
#| out-width: "500px"
COVID_df <- read_csv("Data/Micro14.csv")
COVID_df %>%
   ggplot(aes(x = Day, y = NewCases)) +
   geom_line(aes(group = Country)) +
   geom_point(size = 3) +
   labs(x = "日 (2021年6月)", y = "100万人当たり新規感染者数 (人)") +
   theme_bw(base_size   = 14)
```

データの用意

授業サポートページから実習用データ（`Micro14.csv`）をダウンロード

* 整然データとして加工済み
* `Day`: 日付（2021年6月）; `NewCases`: 100万人当りCOVID-19新規感染者数

```{r, message = FALSE}
COVID_df <- read_csv("Data/Micro14.csv")
COVID_df
```

線が一本の場合

`geom_line()`幾何オブジェクトを使用

* `x`: 点の傾きが変化し得る点の横軸上の位置
* `y`: 点の傾きが変化し得る点の縦軸上の位置
* 日本の行のみを抽出し、横軸を日、縦軸を100万人当たり新規感染者数とした折れ線グラフを作成

```{r}
#| fig-width: 5
#| fig-height: 5
#| out-width: "500px"
COVID_df %>%
   filter(Country == "Japan") %>%
   ggplot() +
   geom_line(aes(x = Day, y = NewCases)) +
   labs(x = "日 (2021年6月)", y = "100万人当たり新規感染者数 (人)")
```

線が二本以上の場合

`group`に線のグループ変数を指定

* 国別の折れ線グラフの場合、国変数を指定

```{r}
#| fig-width: 5
#| fig-height: 5
#| out-width: "500px"
COVID_df <- COVID_df %>%
   mutate(Country = case_when(Country == "Japan" ~ "日本",
                              Country == "Korea" ~ "韓国",
                              TRUE               ~ "台湾"),
          Country = factor(Country, levels = c("日本", "韓国", "台湾")))

COVID_df %>%
   ggplot() +
   geom_line(aes(x = Day, y = NewCases, group = Country)) +
   labs(x = "日 (2021年6月)", y = "100万人当たり新規感染者数 (人)")
```

線が二本以上の場合

`color`で色分け: 国別の折れ線グラフの場合、国変数を指定

* 線をやや太め（1.5）にする
   * `size`: 全線に適用させるために`aes()`の外側に
   * 線が細すぎると色が区別しにくい

```{r}
#| fig-width: 7
#| fig-height: 5
#| out-width: "700px"
COVID_df %>%
   ggplot() +
   geom_line(aes(x = Day, y = NewCases, group = Country, color = Country), 
             size = 1.5) +
   labs(x = "日 (2021年6月)", y = "100万人当たり新規感染者数 (人)", 
        color = "国")
```

### 次元の追加

多くの折れ線グラフは既に3次元

* 日（`x`）、新規感染者数（`y`）、国（`group` or `color`）
* これ以上次元を増やすならファセット分割で対応するのが賢明
* ファセット分割せずに次元を増やすなら...
   * `size`: 線の太さ
   * `linetype`: 線のタイプ（1 = 実線、2 = 破線、4 = 点線、...）
      * 白黒図の場合、`color`でなく、`linetype`
   * `alpha`: 透明度

線のタイプ

* 主に白黒図で使用

```{r}
#| fig-width: 8
#| fig-height: 3.5
COVID_df %>%
   ggplot() +
   geom_line(aes(x = Day, y = NewCases, group = Country, 
                 linetype = Country), size = 1) +
   labs(x = "日 (2021年6月)", y = "100万人当たり新規感染者数 (人)", 
        linetype = "国") 
```

自分で線のタイプを指定したい場合は`scale_linetype_manual()`レイヤーを追加し、`values`引数にそれぞれの線のタイプを指定する。

```{r}
#| eval: false
データ %>%
  ggplot() +
  ... +
  scale_linetype_manual(values = c("日本" = 1, "韓国" = 2, "台湾" = 4))
```

`linetype`の見本

種類が多くなると区別しにくいため、最大3つ程度

* 1, (2 or 3), (4 or 10）
   * 2と3、または4と10ど同時に使うと、区別することが難しい。
* 一つ面に登場する線は3〜4本程度まで（色分けも同様）

```{r}
#| echo: false
#| fig-width: 8
#| fig-height: 3
tibble(x = rep(1, 10),
       xend = rep(5, 10),
       y = 1:10,
       yend = 1:10,
       type = c("10", "9", "8", "7", "6", "5", "4", "3", "2", "1")) %>%
   ggplot() +
   geom_segment(aes(x = x, xend = xend, 
                    y = y, yend = yend, linetype = type)) +
   scale_y_continuous(breaks = 1:10, labels = 10:1) +
   labs(y = "linetypeの値") +
   theme_minimal(base_size = 14,
                 base_family = "HiraKakuProN-W3") +
   theme(panel.grid = element_blank(),
         axis.title.x = element_blank(),
         axis.text.x = element_blank(),
         legend.position = "none")
```

### 折れ線グラフ + 散布図

`geom_point()`と`geom_line()`を重ねる

* 後（先）に書いたレイヤーが前面（背面）に
* 傾きの変化が激しくない場合に有効
* 点は線より大きめに
* 白黒印刷に備え、点の形分けも可能

```{r}
#| fig-width: 8
#| fig-height: 4
COVID_df %>%
   ggplot(aes(x = Day, y = NewCases, color = Country)) +
   geom_point(aes(shape = Country), size = 3) +
   geom_line(aes(group = Country), size = 1) +
   labs(x = "日 (2021年6月)", y = "100万人当たり新規感染者数 (人)", 
        color = "国", shape = "国") +
   theme_bw()
```

## 箱ひげ図

### 箱ひげ図の作成

変数の分布を示す方法の一つ

* 最小値、最大値
   * ひげの両端
* 第一四分位数、第三四分位数
   * 箱の上限と下限
* 中央値（第二四分位数）
   * 箱内の線
* 外れ値がある場合、点

変数の分布を**グループごと**に見る時に有効

```{r}
#| echo: false
#| fig-width: 4
#| fig-height: 4
#| warning: false
#| out-width: "500px"
df %>%
   ggplot() +
   geom_boxplot(aes(x = 1, y = HDI_2018), width = 0.5) +
   annotate("text", x = 1.3, y = 0.7325, label = "中央値", hjust = 0) +
   annotate("text", x = 1.3, y = 0.5870, label = "第一四分位数", hjust = 0) +
   annotate("text", x = 1.3, y = 0.8347, label = "第三四分位数", hjust = 0) +
   annotate("text", x = 1.05, y = 0.3770, label = "最小値", hjust = 0) +
   annotate("text", x = 1.05, y = 0.9540, label = "最大値", hjust = 0) +
   labs(x = "", y = "人間開発指数 (2018)") +
   coord_cartesian(xlim = c(0.75, 1.5)) +
   theme_minimal() +
   theme(axis.text.x = element_blank())
```

人間開発指数 (`HDI_2018`) の箱ひげ図

* `x`、または`y`に分布を確認した変数をマッピングする
   * `x`にマッピングするか、`y`にするかによって箱の向きが変わる

```{r}
#| fig-width: 5
#| fig-height: 4.2
#| out-width: "500px"
df %>%
   ggplot() +
   geom_boxplot(aes(y = HDI_2018)) +
   labs(x = "", y = "人間開発指数 (2018)") +
   theme_bw()
```

### 次元の追加

`y`にしかマッピングされているため、まだ次元追加の余地が残っている

* `x`にマッピング（大陸ごとの`HDI_2018`の箱ひげ図）
* 更に次元を追加したい場合は、ファセット分割

```{r}
#| fig-width: 8
#| fig-height: 3
df %>%
   ggplot() +
   geom_boxplot(aes(y = HDI_2018, x = Continent)) +
   labs(x = "大陸", y = "人間開発指数 (2018)") +
   theme_bw()
```

カスタマイズ（色）

箱の色を変える

* すべての色を変える場合、`aes()`の**外側**に`fill`
* 箱ごとにの色を変える場合、`aes()`の内側に`fill`

```{r}
#| fig-width: 8
#| fig-height: 3
df %>%
   ggplot() +
   geom_boxplot(aes(y = HDI_2018, x = Continent), fill = "cornsilk") +
   labs(x = "大陸", y = "人間開発指数 (2018)") +
   theme_bw()
```

```{r}
#| fig-width: 8
#| fig-height: 3
df %>%
   ggplot() +
   geom_boxplot(aes(y = HDI_2018, x = Continent, fill = Continent)) +
   labs(x = "大陸", y = "人間開発指数 (2018)") +
   theme_bw() +
   theme(legend.position = "none")
```

カスタマイズ（箱の幅）

* `aes()`の**外側**に`width`を指定

```{r}
#| fig-width: 8
#| fig-height: 3.25
df %>%
   ggplot() +
   geom_boxplot(aes(y = HDI_2018, x = Continent), width = 0.5) +
   labs(x = "大陸", y = "人間開発指数 (2018)") +
   theme_bw() +
   theme(legend.position = "none")
```

横軸と縦軸の交換

箱が多すぎて読みにくい場合、`x`と`y`を交換も良い

```{r}
#| fig-width: 8
#| fig-height: 3.25
df %>%
   ggplot() +
   geom_boxplot(aes(x = HDI_2018, y = Continent)) +
   labs(x = "人間開発指数 (2018)", y = "大陸") +
   theme_bw(base_size = 14) +
   theme(legend.position = "none")
```

もし、縦軸の順番を反転するなら、`scale_y_discrete(limits = rev)`レイヤーを追加する。

```{r}
#| fig-width: 8
#| fig-height: 3.25
df %>%
   ggplot() +
   geom_boxplot(aes(x = HDI_2018, y = Continent)) +
   labs(x = "人間開発指数 (2018)", y = "大陸") +
   scale_y_discrete(limits = rev) +
   theme_bw(base_size = 14) +
   theme(legend.position = "none")
```

## 教科書

* 散布図の作成: [教科書第18.6章](https://www.jaysong.net/RBook/visualization2.html#visual2-scatter)
* 折れ線グラフの作成: [教科書第18.7章](https://www.jaysong.net/RBook/visualization2.html#visual2-line)
* 箱ひげ図: [教科書第18.5章](https://www.jaysong.net/RBook/visualization2.html#visual2-box)
* グラフのカスタマイズ: [教科書第19章](https://www.jaysong.net/RBook/visualization3.html)
* その他のグラフ: [教科書第20章](https://www.jaysong.net/RBook/visualization4.html)
* その他のグラフ: [The R Graph Gallery](https://www.r-graph-gallery.com/)
